【裁判字號】    98,台上,1624
【裁判日期】    980903
【裁判案由】    請求排除侵害
【裁判全文】
最高法院民事判決            九十八年度台上字第一六二四號
上  訴  人  甲 ○ ○
訴訟代理人  張簡勵如律師
            陳 峰 富律師
            李 金 樺律師
被 上訴 人  國 防 部
法定代理人  乙 ○ ○
訴訟代理人  李 志 澄律師
上列當事人間請求排除侵害事件，上訴人對於中華民國九十七年
八月十二日台灣高等法院第二審判決（九十七年度重上字第二三
五號），提起上訴，本院判決如下：
    主  文
原判決關於駁回上訴人請求拆除白柱及返還土地之訴及該訴訟費
用部分廢棄，發回台灣高等法院。
其他上訴駁回。
第三審訴訟費用，關於駁回其他上訴部分，由上訴人負擔。
    理  由
本件上訴人主張：坐落桃園縣龍潭鄉○○○段一○一一地號土地
（下稱系爭土地）係伊所有，伊於九十五年八月間向桃園縣大溪
地政事務所（下稱大溪地政事務所）請領土地登記謄本，始發現
謄本註有「國防部有土地使用權，現作○○營區使用」之登記事
項（下稱系爭登記事項），乃被上訴人於九十四年六月二十四日
所為登記，伊要求被上訴人返還土地併塗銷系爭登記事項均遭拒
絕。又系爭土地如第一審判決附圖一紅線標示處有白柱二根（下
稱系爭白柱），其中一根白柱上並載有「陸軍營地」字樣，對系
爭土地所有權造成重大妨害，伊得依民法第七百六十七條規定請
求排除侵害，爰求為命被上訴人將系爭白柱拆除將土地返還上訴
人，並將系爭登記事項塗銷之判決。
被上訴人則以：系爭土地附近之營區係由陸軍第七三資電群管領
使用，且依國防部軍備局組織條例第六條規定，有關營產等軍用
不動產之法定管理機關為國防部軍備局，系爭白柱為軍用不動產
之設施之一，其管理權限應歸國防部軍備局，上訴人不能以非管
理機關之伊為起訴請求對象；上訴人對伊訴請排除侵害，拆除地
上物，於法不合。又系爭登記事項，係國防部軍備局工程營產中
心北部地區營產管理處依內政部九十三年十月六日內授中辦地字
第○九三○七二五八五一號函（下稱內政部函）請大溪地政事務
所辦理，係由地政事務所於該土地登記簿依法令加註，此公務機
關單方行為影響人民權益，應屬行政行為之範疇，上訴人應循其
他途徑救濟，非得提起本件民事訴訟等語，資為抗辯。
原審以：按國家依據法律規定，或基於權力行使，或由於預算支
出，或由於接受捐贈所取得之財產，為國有財產。凡不屬於私有
或地方所有之財產，除法律另有規定外，均應視為國有財產。且
財政部設國有財產局，承行政院之命承辦國有財產之取得、保管
、使用、收益及處分事務，國有財產法第一條、第二條及第九條
分別定有明文。準此，凡有關國有財產中公用財產之處分涉訟者
，僅國有財產局對於為訴訟標的客體之國有財產有處分之權能，
自應以國有財產局為原告或被告，當事人之適格始無欠缺。至最
高法院判例所謂「國有財產撥給各地政府機關使用者，名義上雖
仍為國有，實際上即為使用機關行使所有人之權利，故本院對於
是類財產，向准管理機關起訴，代國家主張所有人之權利」，旨
在闡明受撥用國有財產之管理機關，得代表國家行使保存行為而
已，尚難因而謂受撥用之管理機關對於國有財產享有處分之權能
。又國防部及所屬機關、學校、部隊使用之公有不動產，以國防
部軍備局為管理機關，國防部軍備局組織條例第六條亦有明定。
查系爭土地上設有道路一條，係國防部陸軍司令部現管「大莊電
台」營區○○○○道路，目前由該部所屬陸軍第七三資電群保管
使用；其上並立有標示營地範圍設置之系爭白柱，有權使用管領
者原亦為該第七三資電群。國防部於九十五年四月一日起實施不
動產管理機關整編案，整編後國軍營地均以國防部軍備局為土地
管理機關。則上訴人請求拆除系爭白柱及交還系爭土地，雖係國
防部軍備局管理之國有財產，因涉及國有財產之處分，僅國有財
產局對於為訴訟標的客體之國有財產有處分之權能，自應以國有
財產局為原告或被告，當事人之適格始無欠缺。乃上訴人以管理
機關國防部軍備局之上級機關國防部為被告，即屬當事人不適格
。次查系爭登記事項係「國防部軍備局工程營產中心北部地區營
產管理處」依內政部函示，函請大溪地政事務所辦理，且係由地
政事務所於該土地登記簿上加註，此登記係地政事務所依據內政
部之函示而為登記，要屬行政機關依其職權所為之行政處分，縱
使係由國防部軍備局工程營產中心北部地區營產管理處發函請地
政事務所辦理，仍應依訴願或行政訴訟程序以求救濟，不得捨此
另向法院請求為相反之判決，即如認上開登記有何違法不當，自
應循行政爭訟程序救濟之，普通法院無從就此登記加以裁判。因
而將第一審不利於被上訴人之判決廢棄，改判駁回上訴人該部分
第一審之訴。
關於廢棄發回部分（即關於拆除系爭白柱及返還土地部分）：
查本件上訴人請求被上訴人排除其侵害，將置於系爭土地上之系
爭白柱拆除及將土地返還與上訴人，乃係請求被上訴人將妨礙系
爭土地所有權之行為除去。而觀卷附現場之系爭白柱相片（見一
審卷第一四九、一五○、一五一頁及一審判決書附圖），系爭白
柱似僅為水泥柱插置在系爭土地上，並非不動產，且隨時可以移
除而不會損壞系爭白柱本身，則自系爭土地移除系爭白柱，僅為
對系爭白柱之管理，既不涉及物權之得喪變更，自難謂係對系爭
白柱之處分行為。上訴人既主張其為系爭土地所有人，而以被上
訴人無權占用系爭土地設置系爭白柱為原因事實，則其以被上訴
人為被告訴請將系爭土地上之系爭白柱除去及返還土地，就上訴
人主張為訴訟標的之所有權法律關係，即難謂無實施訴訟之權能
。原審未察，竟以系爭白柱雖係國防部管理之國有財產，拆除系
爭白柱及返還土地涉及國有財產之處分，應以國有財產局為被告
，當事人之適格始無欠缺為由，而為不利於上訴人之論斷，於法
尚有未合。上訴論旨，指摘原判決此部分為不當，聲明廢棄，非
無理由。
關於上訴駁回部分（即關於塗銷系爭登記事項部分）：
原審以系爭登記事項係國防部軍備局工程營產中心北部地區營產
管理處依內政部函示，函請大溪地政事務所辦理，係由地政事務
所於該土地登記簿謄本上加註，而此登記係地政事務所依據內政
部之函示而為登記，要屬行政機關依其職權所為之行政處分，應
循行政訟爭程序救濟。因而對上訴人請求被上訴人塗銷系爭登記
事項部分為其敗訴之判決，經核並無違誤。上訴論旨，指摘關此
對上訴人不利之判決部分為不當，聲明廢棄，為無理由。
據上論結，本件上訴一部為有理由，一部為無理由。依民事訴訟
法第四百七十七條第一項、第四百七十八條第二項、第四百八十
一條、第四百四十九條第一項、第七十八條，判決如主文。
中    華    民    國  九十八  年    九    月    三    日
                      最高法院民事第七庭
                          審判長法官  劉  福  聲
                                法官  鄭  玉  山
                                法官  黃  義  豐
                                法官  袁  靜  文
                                法官  顏  南  全
      本件正本證明與原本無異
                                      書  記  官
中    華    民    國  九十八  年    九    月   十五   日
                                                      K


司法院資訊處製作；財團法人民間司法改革基金會備份。
